【裁判字號】    98,訴,232
【裁判日期】    980325
【裁判案由】    返還消費借貸款
【裁判全文】
臺灣板橋地方法院民事裁定               98年度訴字第232號
原      告  板信商業銀行股份有限公司
法定代理人  丁○○
訴訟代理人  乙○○
訴訟代理人  甲○○
被      告  丙○○
上列當事人間請求返還消費借貸款事件，本院裁定如下：
    主  文
本件移送臺灣桃園地方法院。
    理  由
一、按訴訟之全部或一部，法院認為無管轄權者，依原告聲請或
    依職權以裁定移送其管轄法院，民事訴訟法第28條第一項定
    有明文。又當事人得以合意定第一審管轄法院，民事訴訟法
    第24條第1 項前段定有明文。而該條之合意管轄，如當事人
    之一造為法人或商人，依其預定用於同類契約之條款而成立
    ，按其情形顯失公平者，他造於為本案之言詞辯論前，得聲
    請移送於其管轄法院，同法第28條第2 項前段亦規定甚詳。
    考其立法意旨，在於當事人之一造為法人或商人時，通常佔
    有經濟上之強勢地位，如因契約涉訟而須赴被告之住、居所
    地應訴，無論在組織及人員編制上，均尚難稱有重大不便。
    如法人或商人以預定用於同類契約之債務履行地或合意管轄
    條款，與非法人或商人之他造訂立契約時，他造就此類條款
    表面上雖有締約與否之自由，實際上幾無磋商或變更之餘地
    。則一旦因該契約涉訟，他造即必須遠赴法人或商人以定型
    化契約所預定之法院應訴，在考量應訴之不便，且多所勞費
    等程式上不利益之情況下，經濟上弱勢者往往被迫放棄應訴
    之機會，如此不僅顯示公平，並某程度侵害經濟上弱勢者在
    憲法上所保障之訴訟權，於是特別明文排除合意管轄規定之
    適用。是以，定型化契約當事人因此爭執涉訟時，在不影響
    當事人程序利益及浪費訴訟資源之情況下，復無其他特別審
    判籍管轄法院之適用時，法院自應依民事訴訟法第1 條「以
    原就被」原則定管轄法院。
二、本件原告主張依兩造訂立之個人不動產借款契約書第20條約
    定，合意由原告總行所在地、擔保物所在地或借款或保證人
    之住所地法院為第一審管轄法院，是本院有管轄權云云，雖
    有原告提出之該契約書在卷可稽，固非無據。惟查，本件被
    告之住所地在桃園縣，且被告提供擔保物及對保之地點亦均
    係在桃園縣，亦有該契約書可稽。可見原告日常生活作息之
    地點既在桃園縣，於發生本契約紛爭訴訟時，自以在臺灣桃
    園地方法院轄區應訴最稱便利。在考量勞力、時間及費用等
    程式利益之情況下，原告作為一法人，以事先擬定之契約書
    約定原告總行所在地即本院為管轄法院，即屬顯失公平，為
    保護經濟上弱勢之抗告人，揆諸前揭規定及說明所示，本件
    即應排除合意本院為管轄法院規定之適用。兩造間既無其他
    特別審判籍管轄法院規定之適用，依本法第1 條第1 項之規
    定，自應由臺灣桃園地方法院為管轄法院。玆原告向無管轄
    權之本院起訴，顯係違誤。爰依職權將本件移送於該管轄法
    院。
三、依首開法條裁定如主文。
中    華    民    國    98    年    3     月    25    日
                  民事第二庭    法  官  李行一
以上正本係照原本作成
如對本裁定抗告須於裁定送達後10日內向本院提出抗告狀，並應
繳納抗告費新台幣1,000元整。
中    華    民    國    98    年    3     月    25    日
                                書記官  蔡於衡


司法院資訊處製作；財團法人民間司法改革基金會備份。
